【裁判字號】    97,訴,32
【裁判日期】    971104
【裁判案由】    給付強制汽車責任保險金
【裁判全文】
福建金門地方法院民事判決                97年度訴字第32號
原      告  台灣產物保險股份有限公司
法定代理人  丙○○
訴訟代理人  乙○○
被      告  甲○○
上列當事人間請求給付強制汽車責任保險金事件，於民國97年11
月3日辯論終結，本院判決如下：
    主  文
被告應給付原告新臺幣壹佰伍拾萬元及自民國97年9月4日起至清
償日止，按週年利率百分之五計算之利息。
訴訟費用新臺幣壹萬伍仟捌佰伍拾元由被告負擔。
    事實及理由
一、原告主張：被告之兄陳木就其所有之車號6F-8668自用小
    客貨車1輛向原告投保強制汽車責任保險，保險契約期間為
    民國96年3月31日起至97年3月31日止。前開保險期間內，被
    告明知汽車駕駛人飲用酒類或其他類似物後其吐氣所含酒精
    濃度超過每公升0.25毫克或血液中酒精濃度超過百分之0.05
    以上，不得駕車，為道路交通安全規則第114條第5款所明定
    ，竟仍執意酒後駕車，96年8月11日22時40分駕駛前開車輛
    行經金門縣金寧鄉○○○○路段時發生交通事故，致被害人
    王碧山不治死亡，經員警對被告施以酒測，被告吐氣所含酒
    精濃度為每公升0.46毫克，確實違反前開道路交通安全規則
    規定。按強制汽車責任保險法第29條第1項第1款規定，被保
    險人飲用酒類或其他類似物後駕駛汽車，其吐氣或血液中所
    含酒精濃度超過道路交通管理法規規定之標準，致被保險汽
    車發生汽車交通事故者，保險人仍應依本法規定負保險給付
    之責。但得在給付金額範圍內，代位行使請求權人對被保險
    人之請求權。查原告已依強制汽車責任保險法規定及前開保
    險契約約定，理賠被害人之繼承人死亡保險給付新臺幣（下
    同）1,500,000元，故原告自得向被告求償1,500,000元及自
    本件支付命令聲請狀繕本送達之翌日（97年9月4日）起至清
    償日止按週年利率百分之5計算之利息等語，提出金門縣警
    察局道路交通事故初步分析研判表、保險證、相驗屍體證明
    書、被害人為被繼承人之繼承系統表、96年9月20日臺灣銀
    行整批匯款作業查詢單影本各1件為證，爰依強制汽車責任
    保險法第29條第1項第1款規定求為給付，聲明：如主文所示
    。
二、被告則以：本件交通事故，被告固然係酒後駕車，但被害人
    走在路中間，亦有過失責任；又被告已與被害人家屬達成和
    解，給付1,100,000元賠償金。若本院准許原告請求，希望
    金額能降低等語，資為抗辯。答辯聲明：原告之訴駁回。
三、本院依職權調取前開交通事故刑事卷宗（案號：福建金門地
    方法院檢察署96年度偵字第337號。備註：該刑事案件之被
    告甲○○於96年10月24日經緩起訴處分）。
四、本院判斷如下：
（一）、原告主張本件被告酒後駕車，吐氣所含酒精濃度為每公
        升0.46毫克，違反道路交通安全規則致生死亡事故，及
        原告已為強制汽車責任保險之理賠，給付有1,500,000
        元之事實，分別有上開刑事案件卷附之酒精測定紀錄表
        、被告96年8月11日警詢及同年月12日偵訊筆錄各1件、
        交通事故現場圖、道路交通事故調查報告表(一)、(二)在卷
        可稽（影印附於本院卷第19至37頁），及原告提出而為
        被告不爭執之保險證、相驗屍體證明書、被害人為被繼
        承人之繼承系統表、96年9月20日臺灣銀行整批匯款作
        業查詢單影本各1件為證（附於支付命令卷），本件堪
        認原告此部分之主張俱屬事實。
（二）、至於原告是否確得就其給付與被害人之繼承人強制汽車
        責任保險理賠金1,500,000元，轉向被告求償，為本件
        爭點所在，析之如下：
     1、按「本法所稱被保險人，指經保險人承保之要保人及經
        該要保人同意使用或管理被保險汽車之人。」、「本法
        所稱加害人，指因使用或管理汽車造成汽車交通事故之
        人。」、「被保險人飲用酒類或其他類似物後駕駛汽車
        ，其吐氣或血液中所含酒精濃度超過道路交通管理法規
        規定之標準，致被保險汽車發生汽車交通事故者，保險
        人仍應依本法規定負保險給付之責。但得在給付金額範
        圍內，代位行使請求權人對被保險人之請求權。」強制
        汽車責任保險法第9條第2項、第10條第1項及第29條第
        1項第1款分別定有明文。可知該法第29條所規定「被保
        險人」，非僅指保險契約之被保險人，尚包括經要保人
        同意使用或管理被保險汽車而造成汽車交通事故之人。
     2、又汽車駕駛人飲用酒類或其他類似物後其吐氣所含酒精
        濃度超過每公升0.25毫克或血液中酒精濃度超過百分之
        0.05以上，不得駕車，為道路交通安全規則第114條第5
        款所明定。本件被告駕駛原告承保之前開自用小客貨車
        ，肇事後經警施以酒測，吐氣所含酒精濃度為每公升0.
        46毫克，有上開刑卷附酒精測定紀錄表1件可按（影印
        附於本院卷第34頁）。故在本件交通事故中，被告係違
        反違反保護他人之法律，除能證明其行為無過失外，依
        民法第184條第2項規定，應推定其有過失，並應負損害
        賠償責任。從而，原告已依強制汽車責任保險法規定，
        給付本件保險理賠金1,500,000元後，自得依強制汽車
        責任保險法第29條第1項第1款規定，在給付範圍內，代
        位行使請求權人對被告之損害賠償請求權，故原告請求
        被告賠償1,500,000元，為有理由。
     3、末查，縱令被告抗辯稱被害人與有過失為可採，然按強
        制汽車責任保險法求償規範之設立，係考量汽車交通事
        故受害人保障之迅速性，由保險人先對其為保險給付後
        ，再向存有故意或其他惡意行為之加害人為求償，以使
        其負起終局之賠償責任，雖無疑義，惟此仍須注意者為
        求償範圍之限定問題。蓋保險人於先向受害人為給付後
        ，所得向加害人為行使之求償權，本即應以受害人依法
        取得，而於保險人給付範圍內，法定移轉予保險人之債
        權為限，保險人向加害人為請求者，不得逾其給付受害
        人之金額範圍固無庸論，受害人得先向保險人請求之保
        險給付，參照前述說明，亦應以其得依法請求者為其限
        制，倘受害人所請超過法令所設限度，甚因之受領者，
        該部分應屬無法律上之原因所得之利益，如保險人疏未
        注意此點而溢為給付，自應另以不當得利之法律關係向
        以為受領之受害人請求返還，非可認該部分亦已同為移
        轉，而得由保險人轉向加害人求償，致加害人反須多受
        此項超越法令規定額度之負擔。經查：被告與被害人之
        繼承人在96年8月14日達成和解，內容為被告給付被害
        人之繼承人1,100,000元，以及強制險理賠全歸被害人
        之繼承人所有，此有上開刑卷附和解書1件在卷可憑（
        影印附於本院卷第22頁）；被告則在本院辯論期日稱：
        和解時我有在場，當天談的情形是保險金外加，也就是
        我賠1,100,000元，保險金能領多少，被害人家屬自己
        去辦，不是說要倒扣回來，不是對方領了1,500,000元
        後，還要還400,000元給我等語（本院卷第51頁筆錄）
        。足認縱令本件交通事故，被害人設若與有過失時，因
        被告已於96年8月14日與被害人之繼承人為前開內容的
        和解，嗣原告在96年9月20日將本件強制汽車責任保險
        理賠金匯入其等指定之帳號（如支付命令卷第8頁臺灣
        銀行整批匯款作業查詢單所示），被害人之繼承人於此
        並無不當得利情形，從而可資認定此部分之債權（即和
        解內容提及之保險金申請歸被害人之繼承人取得，嗣經
        確定金額為1,500,000元）因法定移轉而得由保險人（
        即原告）轉向加害人（即被告）求償，被告前開所辯，
        尚無可取。
四、另給付有確定期限者，債務人自期限屆滿時起，負遲延責任
    。給付無確定期限者，債務人於債權人得請求給付時，經其
    催告而未為給付，自受催告時起，負遲延責任。其經債權人
    起訴而送達訴狀，或依督促程序送達支付命令，或為其他相
    類之行為者，與催告有同一之效力。民法第229條第1項、第
    2項定有明文。又遲延之債務，以支付金錢為標的者，債權
    人得請求依法定利率計算之遲延利息。但約定利率較高者，
    仍從其約定利率。應付利息之債務，其利率未經約定，亦無
    法律可據者，週年利率為百分之5，民法第233條第1項、第
    203條亦有明文。本件原告對被告求償之債權，係屬無確定
    期限之給付，經原告催告而被告仍未為給付時，被告始負遲
    延責任。是原告請求自本件支付命令狀繕本送達被告翌日即
    97年9月4日起至清償日止，按週年利率百分之5計算遲延利
    息，核無不合。
五、綜上所述，被告違反道路交通安全規則，與被害人發生車禍
    致其死亡，且被告就本件車禍事故之發生有過失，則原告於
    給付保險金予被害人之家屬後，自得在給付金額範圍內，代
    位行使請求權人對被告之損害賠償請求權。準此，原告依強
    制汽車責任保險法第29條第1項第1款規定，請求被告給付1,
    500,000元，及自97年9月4日起至清償日止，按週年利率百
    分之5計算之法定遲延利息，為有理由，均應准許。
六、本件事證已臻明確，兩造其餘主張及舉證，均不足以影響本
    判決之結果，自無逐一詳予論駁之必要，併此敘明。
七、訴訟費用負擔：本件訴訟費用15,850元，依民事訴訟法第78
    條規定，由敗訴之被告負擔。
中    華    民    國    97    年    11    月     4     日
                  民事庭      法  官  周美玲
正本係照原本作成
如對本判決上訴，須於判決送達後20日內向本院提出上訴狀（應
具理由併添具繕本1件）
中    華    民    國    97    年    11    月     4     日
                              書記官  陳鴻璋


司法院資訊處製作；財團法人民間司法改革基金會備份。
